【裁判字號】    92,上,731
【裁判日期】    921119
【裁判案由】    損害賠償
【裁判全文】
臺灣高等法院民事判決                              九十二年度上字第七三一號
      上  訴  人  甲○○
      訴訟代理人  林清源律師
      被 上 訴人  乙○○
      訴訟代理人  高全茂
右當事人間請求損害賠償事件，上訴人對於中華民國九十二年六月二十五日台灣台北
地方法院九十一年度訴字第三五八０號第一審判決提起上訴，經本院於九十二年十一
月五日言詞辯論終結，判決如左：
    主      文
上訴駁回。
第二審訴訟費用由上訴人負擔。
    事      實
甲、上訴人方面：
壹、聲明：
一、原判決廢棄。
二、被上訴人應給付上訴人新台幣二百萬元，及自起訴狀繕本送達翌日即民國九十一
    年六月八日起至清償日止按年息百分之五計算之利息。
三、願供擔保請准宣告假執行。
貳、陳述：除與原判決記載相同者外，補稱略以：
一、被上訴人辯稱其係為回覆上訴人委託林清源律師寄發之律師函及上訴人寄發之存
    證信函，乃寄發九十二年十一月二十一日函（下稱系爭信函）予上訴人及林清源
    律師，又記載黃明智、黃淑真、黃淑慧、及黃連勝律師為副本收文者，乃係筆誤
    云云。然在遺產繼承問題意見不合之初，係被上訴人先發函給上訴人，上訴人始
    委託林清源律師代為「函覆」；又副本收文者記載「黃明智、黃淑真、黃淑慧」
    ，其後還特別括號註明（繼承人），有別於其後之黃連勝律師及林清源律師，如
    此謹慎細心怎可能是筆誤？尤其記載最後一位之林清源律師都有寄送，遑論前面
    四位，且如依被上訴人所言係「筆誤」，則在將系爭信函寄送林清源律師時，何
    以未發現前面因「筆誤」而記載了很多人名？足見被上訴人所辯不可採。
二、系爭信函通篇均是捏造不實謾罵上訴人之內容，並寄發他人，廣為散佈，已貶損
    上訴人之人格及名譽甚鉅。被上訴人並非專業的電腦打字員，信函內容多達四千
    餘字，被上訴人逐字逐句一一打字，在在證明了被上訴人處心積慮就是要毀謗上
    訴人，絕對是「故意」侵害上訴人之人格及名譽！原判決竟謂無故意或過失，顯
    有非是！
三、又系爭信函內容為虛構或利用部分基本事實，加以推斷臆測，如信上提及「九二
    一大地震，你們全家人棄二老於高樓之上，只顧自己逃命」，根本是被上訴人憑
    空想像完全背離事實，卻講得像是現場目擊，消息散出，嚴重影響上訴人聲譽，
    既然被上訴人係利用基本社會事實，誹謗上訴人，此為處心積慮之故意行為，否
    則怎會將基本社會事實參雜其中。由於原審判決未審酌被上訴人來信內容虛構事
    實，進而誤認無故意過失。
四、系爭信函說明欄一略謂：「復繼承人甲○○本年九月二十五日、十月三日、十月
    十六日及十月三十日來函」等字樣，為不實記載，原審法官未能明查，認定被上
    訴人係「回覆原告之前開來函，並非基於貶損原告人格及名譽之故意而寄發予林
    清源律師甚明。」經查：
  (一)從雙方函件往來先後次序判斷，可清楚看出，被上訴人九十年十一月二十日來函
    ，次日被上訴人就發來系爭信函，如討論事情，無需連續兩天都發存證信函，是
    系爭信函純屬被上訴人以虛構、侮辱、謾罵為目的而發，不是討論事情而發。原
    審忽略被上訴人於九十年九月十四日、二十一日、十月十一日、十月二十三日先
    來函，上訴人是在函覆被上訴人之來函，進而誤認被上訴人係在函覆上訴人之前
    函。
  (二)被上訴人於第一封九十年九月十四日來函主張公同共有物非經全體繼承人同意不
    得處分，要求上訴人好好保管已領之錢，上訴人回函對公同共有物認定不應有雙
    重標準，應包括不需課稅之遺產；第二封九十年十月三日記載被上訴人認上訴人
    將黃王玉遺產申報補充書內明列羅東聖母醫院現金四十八萬元之行為，違反遺產
    及贈與稅法，被上訴人不予承認，上訴人則回函向國稅局申請是納稅人權利；第
    三封九十年十月六日函，被上訴人以命令語氣，限定上訴人備妥文件去律師事務
    所辦理遺產分割，上訴人回覆反對在遺產稅行政救濟確定前處分母親遺產；第四
    封九十年十月三十日來函，被上訴人再次要求上訴人辦理協議分割，上訴人則函
    覆父親遺產應包括喪葬費，反對母親遺產在行政救濟確定前處分。綜上信函內容
    判斷，上訴人連續多封來函，討論遺產分割方案、處理方式等等，而系爭信函內
    容，盡其能事詆毀上訴人，與遺產分割方案內容毫無關係，原審認被上訴人係函
    覆上訴人之回函為錯誤之認定，應就實質內容加以審判。
五、系爭信函被上訴人是以手寫的存證信函加上附件的方式寄給上訴人，與直接寄給
    林清源律師等副本收文者情形不同，存證信函上寄件人雖以被上訴人名義為之，
    但筆跡卻是證人黃明智所寫，見九十二年七月十一日黃明智寄給上訴人存證信函
    及信封兩者字跡相同，為同一人所寫，黃明智在代被上訴人撰寫存證信函時手邊
    必定有系爭信函以便同時制作將之寄送上訴人，或者黃明智本來就是該信的共同
    制作者，而被上訴人僅是發信名義人而已，否則存證信函怎會是黃明智的字跡。
    由於存證信函為黃明智字跡，黃明智稱未收到系爭信函，屬於虛構之詞。
六、上訴人嚴重受到損害：
  (一)有關遺產分割意見，由於被上訴人所提意見於法不符，上訴人未能贊同，起初黃
    明智、黃淑真、黃淑慧意見不明，搖擺不定，特別是黃明智及黃淑慧，後因受到
    系爭信函影響，被上訴人、黃明智、黃淑真、黃淑慧終於結合在一起與上訴人對
    立，進而共同對上訴人提起分割遺產之訴，並於九十一年元月間被上訴人、其配
    偶高全茂、黃明智等共同侵占毀損台北市○○○路○段三六巷八號六樓所有物品
    ，企圖符合分割遺產之訴中被繼承人無其他動產遺產之假象。
  (二)影響上訴人與林清源律師間之關係，於第一審已敘及，不再重複。
參、證據：除援用第一審所提證據外，補提存證信函及信封影本、房屋租賃契約書、
    被上訴人提起刑事案件之自訴起訴狀、民事判決、勘驗筆錄、捐款函及收據、匯
    款單、埔里基督教醫院捐款芳名錄各一件及民事裁定、刑事判決各二件、兩造往
    來信函各十四件為證，並聲請鑑定存證信函、函查九十年十一月二十一日郵局第
    056382號掛號信寄於何人，及命高全茂提出九十年十一月二十一日寄給保險戶之
    之建議書與內容物品、黃連勝律師提出九十年度之律師收文，並調閱台北地方法
    院九十一年度重家訴字第五號分割遺產事件卷宗。
乙、被上訴人方面：
壹、聲明：
一、駁回上訴人之訴及假執行之聲請。
二、如受不利之判決，願供擔保請准宣告免為假執行。
貳、陳述：除引用原判決之記載外，補稱：
一、被上訴人於九十年十一月二十日寄發之存證信函，於說明一已指明係為回覆上訴
    人前於九十年九月二十五日、十月三日及十月十六日委託林清源律師寄發之律師
    函，暨上訴人於同年十月三十日所寄發之存證信函而寄發，上訴人於九十二年九
    月十五日準備書狀亦自認曾寄發上開四件信函予被上訴人。
二、系爭信函雖記載黃明智、黃淑真、黃淑惠及黃連勝律師為副本收受者，及筆誤所
    致，並經上開證人到庭證述屬實。
三、上訴人於被繼承人黃賜村、黃王玉逝世後，意圖多分遺產，向其他繼承人要求其
    子黃天建係長孫應多分一份遺產，其要求於法不合被拒竟懷恨在心，乃刻意阻撓
    遺產之分割。上訴人於協議分割遺產之初，雖稱未反對依法按繼承人數平均繼承
    ，及隨時得請求分割遺產，可以無限期的找林清源律師討論遺產分割事宜，惟被
    上訴人共同委任黃連勝律師與林律師接洽後，林律師卻表示並未獲上訴人充分授
    權云云，足見上訴人口是心非，並無協議分割遺產之誠意。
四、被繼承人黃王玉於八十九年十二月九日因急病住院開刀，迄至九十年一月七日逝
    世前均住於台北馬偕醫院加護病房無法外出，上訴人竟私下以不明之方法取得黃
    王玉開立於世華銀行中山分行之活期存款簿及印鑑，分別於八十九年十二月十二
    日及十五日由上開帳戶盜領現金七十萬元及九十四萬一千三百零八元，又於九十
    年一月四日乘黃王玉病危之際，再至上開銀行領九十萬元，三次共計領二百
    五十四萬一千三百零八元，於被繼承人黃王玉逝世後上訴人意圖侵占竟未告知其
    他繼承人，嗣於被上訴人等人委任之黃連勝律師向其追問銀行存款被領之事時
    ，始於九十年七月二十三日向國稅局補報遺產稅。嗣後上訴人惱羞成怒，於同月
    二十五日函覆被上訴人即語多譏諷，對被上訴人大肆侮辱，其後被上訴人與其他
    繼承人共同繳清被繼承人之遺產稅後，於九十年十月十一日及二十三日致函上訴
    人，聲明四名共同繼承人一致同意與上訴人依法按人數平均繼承及隨時請求分割
    遺產之意旨，催告上訴人辦理遺產分割，上訴人每次均以嘲弄、譏笑、漫罵之態
    度回應，毫無協議分割遺產之誠意，被上訴人忍無可忍乃於九十年十一月二十日
    以系爭信函回覆上訴人，請其毋再無理阻撓遺產分割。
、證據：援用原審所提證據。
    理      由
一、上訴人起訴主張：伊與被上訴人係親兄妹，自兩造之父母死亡後，即因遺產繼承
    問題意見不合。詎被上訴人意圖破壞訴外人即兩造之弟妹黃明智、黃淑真、黃淑
    慧，及分別受伊及被上訴人委託承辦兩造間遺產繼承糾紛之黃連勝律師、林清源
    律師等人對伊之印象，以利拉攏弟妹聯合對抗伊，竟於民國九十年十一月二十日
    寄發以捏造事實謾罵伊為內容之信函予渠等（下稱系爭信函），嚴重影響渠等對
    伊之評價，侵害伊之人格及名譽，兩造之弟妹更因而與被上訴人一同對伊提起分
    割共有物訴訟，致伊遭受重大之精神上損害等情，爰依民法第一百九十五條第一
    項規定，請求被上訴人賠償伊非財產上之損害新台幣（下同）二百萬元及法定遲
    延利息等語。
    被上訴人則以：系爭信函係伊為回覆上訴人之來函，而寄送與上訴人及受上訴人
    委任辦理分割遺產事件之林清源律師，並未寄發予其餘弟妹等人。是伊並無侵害
    上訴人之名譽權等語，資為抗辯。
二、上訴人主張：兩造係親兄妹，自兩造之父黃賜村、母黃王玉先後於八十八年十月
    三十日及九十年一月七日死亡後，兩造即因遺產繼承問題意見不合，嗣被上訴人
    於九十年十一月二十日寄發系爭信函予上訴人及受上訴人委託處理兩造間遺產繼
    承糾紛之林清源律師之事實，業據上訴人提出系爭信函、信封暨掛號函件收據、
    限時掛號函件收據等件為證（見一審調解卷十一頁至十四頁、七０頁、一０六頁
    至一０七頁），並有臺北市體育場郵局函覆之九十年十一月二十一日局第０五九
    三七九號至第０五九三八七號掛號函件收寄紀錄附卷可稽（見一審卷七八頁至八
    九頁），且為兩造所不爭，應堪信為真實。
三、上訴人主張：被上訴人寄發系爭信函予林清源律師，嚴重影響林清源律師對伊之
    評價，侵害伊之人格及名譽云云，惟非但為被上訴人所否認，且查：系爭信函被
    上訴人係為回覆上訴人前於九十年九月二十五日、十月三日及十月十六日委託林
    清源律師寄發之律師函，暨上訴人於同年十月三十日所寄發之四件存證信函而寄
    發等情，業於系爭信函說明一敘明上開意旨，且上訴人於九十二年九月十五日準
    備書狀亦自認曾寄發上開四件信函予被上訴人（見本院卷七四頁），有系爭信函
    及被上訴人提出上訴人所不爭執之律師函及存證信函等件附卷可稽（見上開調解
    卷十一頁至十四頁、一審卷四七頁至五八頁），且經核閱系爭信函所載收文者係
    上訴人，林清源律師僅為副本收文者，足見被上訴人寄發系爭信函之目的，係為
    回覆上訴人之前開信函。次查上訴人於上開四封致其妹即被上訴人之信函中屢屢
    提到：小心點，連這點基本法律認知都沒有，是會貽笑大方的。不過我不會笑妳
    ，因為不值得，留給別人去笑就夠了；以已出嫁的女性繼承人而言，企圖全面強
    勢主導繼承相關事宜，舉世罕見；：：有關分配老爸遺產，來函所附之協議書內
    容，不知所云者有之，畫蛇添足者有之，大開台灣人眼界，另要求限期辦理，比
    老爸老媽還權威，令人啼笑皆非，套句廣告流行語：「拜託妳，麥閣再鬧笑話呀
    啦」；：：又收到妳的來信，經過短短數週竟有如此快速進步，能夠「寫這麼長
    」的信，遺產的力量果然偉大，令人要高呼遺產! 遺產！遺產！萬歲！萬歲！：
    ：：：代書素養也是叫妳全台灣第一名；：：更好玩的，對國稅局核定書已提出
    複查，等於拒絕接受其核定金額，竟可以依原核定金額跑去繳稅，再加一個稅務
    素養，全台首見，偉大喔！：：等語，語多譏諷、嘲弄、譏笑，被上訴人始於系
    爭信函中以相同語氣覆以：甲○○（即上訴人）到處放話遺產如何分配給女兒，
    長孫要多分一份；：：甲○○要紹興北街房子要登記母親名下；：：惡意拖延遺
    產分割；：：甲○○平常吹噓什麼律師、代書都比不上；自己不懂還不敢問別人
    ；：：父親生前討厭你；一直都是大事不辦，專門在小事斤斤計較；：：父親在
    世時，什麼事都不敢交代你辦；母親去世後，你變本加厲；行為幾近瘋狂；：：
    揚言不讓其他繼承人分得遺產；：：偕同妻兒之日常生活費用全受父母供養；覬
    覦掌管父母的財產；：：父親一直不信任你；：：父親對你辦事能力嫌惡不已；
    意圖侵吞樹林房租二十四萬元；：：父母未受反哺，反而每月貼錢吃飯；：：九
    二一大地震當天深夜，你們全家人棄二老於高樓之上；你們只顧自己逃命；：：
    甲○○一家妻兒三餐全受父母供養；：；母親生前常被你（甲○○）斥罵；：：
    甲○○平日對母親惡行惡狀；：：天下好處都被甲○○以及林清源律師所佔盡；
    ：：甲○○自己佔盡便宜，還邀同學（指林清源律師）來吃定自己的弟妹；：：
    甲○○獨自偷偷申報父親遺產稅；：：甲○○申報父親遺產稅內容錯誤百出，令
    人嘆為觀止；：；盜領母親存款；：：母親生前包紅包給大樓管理員被甲○○喝
    斥錢多；：：母親花錢買雜誌，甲○○斥責怕雜誌社倒；：：父親奠儀用甲○○
    個人名義捐獻，達到自己少繳所得稅私利；：：竊取父親死後功德屬偽善行為；
    ：：甲○○向國稅局申請分繳遺產稅，造成弟妹四人必須向他人借錢，背負每月
    六、七萬元利息；：：預謀利用母親住院，分三次盜領母親銀行存款二百五十萬
    元；：：藉故拖延，拒絕分割遺產；：：甲○○騙弟妹死人不能捐款等字眼，請
    其毋再阻撓遺產分割，並對上訴人不配合協議分割父母遺產表達強烈不滿而已，
    並無誹謗上訴人之故意甚明。
四、按不法侵害他人之身體、健康、名譽、自由、信用、隱私、貞操，或不法侵害其
    他人格法益而情節重大者，被害人雖非財產上之損害，亦得請求賠償相當之金額
    ，民法第一百九十五條第一項前段固有明文。惟侵權行為所發生之損害賠償請求
    權，以有故意或過失不法侵害他人權利為其成立要件，若其行為並無故意或過失
    ，即無賠償之可言（最高法院四十九年度台上字第二三二三號判例參照）。本件
    被上訴人並非基於侵害上訴人名譽之故意或過失而寄發系爭信函，既如前述，則
    上訴人主張被上訴人寄發系爭信侵害上訴人之名譽及人格權，應負損害賠償責任
    云云，即屬無據。
五、另上訴人聲請鑑定系爭信函之筆跡係何人所寫、與函查九十年十一月二十一日郵
    局第056382號掛號信寄於何人，及命被上訴人之夫高全茂提出九十年十一月二十
    一日寄給保險戶之之建議書與內容物品、黃連勝律師提出九十年度之律師收文，
    並調閱台灣台北地方法院九十一年度重家訴字第五號分割遺產事件卷宗部分，均
    核與本件待證事項無涉，自無調查鑑定之必要。
六、綜上所述，被上訴人寄發系爭信函予上訴人既未侵害上訴人之名譽及人格法益，
    從而上訴人依民法第一百九十五條第一項之規定，請求被上訴人給付非財產上之
    損害賠償二百萬元並加計法定遲延利息，即非正當，不應准許。上訴人之訴既經
    駁回，其假執行之聲請，已失所附麗，應併予駁回。原審為上訴人敗訴之判決並
    駁回其假執行之聲請，核無違誤，上訴意旨指摘原判決不當，求予廢棄改判，為
    無理由，應予駁回。
七、兩造其餘之攻擊防禦方法暨聲明所用之證據，核與本件判決之結果均不生影響，
    已無再予論述之必要，併此敘明。
據上論結，本件上訴為無理由，依民事訴訟法第四百四十九條第一項、第七十八條判
決如主文。
中      華      民      國    九十二    年    十一    月       十九     日
                              民事第四庭
                                  審判長法  官  楊  豐  卿
                                        法  官  張      蘭
                                        法  官  林  金  吾
正本係照原本作成。
如不服本判決，應於收受送達後二十日內向本院提出上訴書狀，其未表明上訴理由者
，應於提出上訴後二十日內向本院補提理由書狀（均須按他造當事人之人數附繕本）
上訴時應提出委任律師或具有律師資格之人之委任狀；委任有律師資格者，另應附具
律師資格證書及釋明委任人與受任人有民事訴訟法第四百六十六條之一第一項但書或
第二項（詳附註）所定關係之釋明文書影本。
中      華      民      國    九十二    年     十一     月     二十     日
                                        書記官  殷  丹  妮
附註：
民事訴訟法第四百六十六條之一（第一項、第二項）：
對於第二審判決上訴，上訴人應委任律師為訴訟代理人。但上訴人或其他法定代理人
具有律師資格者，不在此限。
上訴人之配偶、三親等內之血親、二親等內之姻親，或上訴人為法人、中央或地方機
關時，其所屬專任人員具有律師資格並經法院認為適當者，亦得為第三審訴訟代理人
。


司法院資訊處製作；財團法人民間司法改革基金會備份。
